【裁判字號】    95,台上,4729
【裁判日期】    950825
【裁判案由】    違反公職人員選舉罷免法
【裁判全文】
最高法院刑事判決            九十五年度台上字第四七二九號
    上  訴  人  甲○○
                        1之8.
                乙○○
                        號
                丙○○
                丁○○
                戊○○
                己○○
                庚○○
                辛○○
    共     同
    選任辯護人  張秉正律師
上列上訴人等因違反公職人員選舉罷免法案件，不服台灣高等法
院花蓮分院中華民國九十五年五月三十日第二審更審判決（九十
四年度選上更(一)字第四號，起訴案號：台灣台東地方法院檢察署
九十一年度偵字第六一、六二、一六一、一六二、一九二、一九
三、三六一、三六五、三六七、四二一、四二二、四五六、五六
０、五六七、五六八、五九八、五九九號），提起上訴，本院判
決如下：
    主  文
原判決撤銷，發回台灣高等法院花蓮分院。
    理  由
本件原判決認定上訴人甲○○於民國九十年十二月初與曾任台東
縣長濱鄉公所秘書之上訴人乙○○商量，由甲○○出面競選台東
縣長濱鄉第十四屆鄉長，並由乙○○邀其表弟即上訴人丙○○為
其助選。甲○○亟思當選，遂於九十年十二月上旬某日晚上八、
九時許，在其台東縣長濱鄉○○村○○路二十五之一號住處，與
乙○○、丙○○三人計畫以對有投票權之人交付賄賂，約定特定
選民之投票權為一定之行使方式為之，基於概括之犯意聯絡，決
定開始佈樁並發放「樁腳費」，每人新台幣（下同）三千元，除
收買樁腳本身一票之費用外，並請樁腳幫忙拉票及提供賄選名單
以便進行買票賄選，至於非樁腳之選民，每票之賄款則為一千元
。乙○○遂於十二月上旬某日下午五時許，將不知情之張慶文所
贊助甲○○競選鄉長之十萬元，在台東縣長濱鄉長濱九十八號丙
○○住處交給丙○○以供賄選之用。丙○○隨即找上訴人丁○○
，於不同時間分別給予三千元之「樁腳費」及五千元之「油資」
，並囑提供竹湖、寧埔地區之樁腳名單。丁○○明知上情，仍共
同基於概括之犯意聯絡，先後於原判決附表所示之時、地，邀得
有投票權之上訴人己○○、庚○○及張春福、連德芳、葉進得、
楊德雄、陳忠智、宋潘嬌、潘成貴、李德生、黃清富等十一人為
樁腳，並自丙○○處取得每人三千元之賄款分別交付，且要求己
○○等人將票投給甲○○、幫忙拉票及提供賄選名單。己○○、
庚○○、潘成貴等人（其餘八人業經第一審另為簡易判決處刑確
定）乃將賄款收下，並同意將選票投給甲○○，許以投票權為一
定之行使。甲○○又於九十年十二月底某日晚上九時許，為趕快
收集其支持者名單以便固票，乃在其住處，將三萬元交予丙○○
收受，以供買票賄選之用。丙○○隨而於翌日交待丁○○提供賄
選名單並進行買票；丁○○即自前開樁腳中找得己○○、庚○○
、連德芳分別提供賄選名單。由己○○於九十年十二月底某日上
午八時許，在長濱鄉○○村路邊，將如原判決附表所示之有投票
權人並可供賄選之七人名單唸供丁○○抄寫，丁○○並將名單交
給丙○○，丙○○即交付七千元予丁○○，再由丁○○轉交己○
○。己○○乃共同基於賄選之概括犯意，於該附表所示之時地交
付張春福、張潘秋涼夫妻，潘玉發、潘鳳蘭夫妻，張春榮、張田
阿美夫妻各二千元，及交付其妻潘王樹蘭一千元，並請渠等於鄉
長選舉當日，將票投給甲○○，以投票權為一定之行使。張春福
、張潘秋涼，潘玉發、潘鳳蘭及張春榮、張田阿美等夫妻乃各基
於共同犯意之聯絡，與潘王樹蘭均收受上開款項，並同意將票投
給甲○○，許以投票權為一定之行使。庚○○則於九十年十二月
中旬接受丁○○之邀擔任甲○○之樁腳後，即共同基於賄選之概
括犯意，先於九十年十二月中旬某日下午三時許，在台東縣長濱
鄉八仙洞濱海餐廳，向陳馮美花表示請於該次長濱鄉鄉長選舉中
，投票支持甲○○，並將給予一千元之賄款；復於同年月中旬某
日晚上七、八時許，在其台東縣長濱鄉竹湖村竹湖四十一號住處
，請求郭順諒將該次鄉長選票投給甲○○，並將給予一千元之賄
款，期約投票權為一定之行使，陳馮美花、郭順諒亦均應允（二
人業經第一審另為簡易判決處刑確定）。庚○○並於九十年十二
月下旬，在其住處將如原判決附表所示之王慶山、潘玉梅、潘長
益、范美珍及上開已期約賄選之陳馮美花、郭順諒，另預備行賄
之潘元得、陳澎寶妹等有投票權之八人名單乙份交予丁○○，再
由丁○○轉交丙○○；丙○○則將八千元交丁○○轉交庚○○發
給該名單上之八人進行買票，每人各一千元。庚○○於九十年十
二月底某日上午七時許，在其住處取得丁○○所轉交之八千元後
，先後在該附表所示之時、地向王慶山、潘玉梅、潘長益、范美
珍四人行賄，請於鄉長選舉當日，將票投給甲○○，為投票權之
一定行使，並分別交付賄款一千元，王慶山等四人於收受後並允
投票支持甲○○（除潘長益死亡，由第一審為不受理判決外，其
餘三人均經第一審另為簡易判決處刑確定）。丙○○並基於為甲
○○找樁腳買票之概括犯意，於原判決附表所示之時、地，連續
交付三千元或五千元不等之金額予廖得歡、王萬、楊壹民、潘富
敬、黃子貞、魏振欽及上訴人戊○○等有投票權之人，請廖得歡
等人於該次長濱鄉長選舉當日，能將票投給甲○○，並幫忙拉票
，為投票權一定之行使。廖得歡等人收受上開賄款後，均分別答
應將其選票投給甲○○，為投票權一定之行使。又丙○○本欲分
別發放三千元樁腳費之賄款予曾榮壽、范生福、潘堯聰及上訴人
辛○○四人，因未尋著，乃於該附表之時地交付三千元予上訴人
戊○○委由擔任樁腳之同時，另交付一萬二千元予戊○○，委其
轉交。戊○○乃共同基於概括之犯意聯絡，於原判決附表之時地
，分別交付曾榮壽等四人，每人三千元之賄款；戊○○另提供潘
進貴、林潘幼里、胡管甫、林春香（原姓名為簡春香）可任樁腳
之名單予丙○○，丙○○即另交付一萬二千元予戊○○，並由戊
○○於該附表之時地，分別交付潘進貴等四人，每人三千元之「
樁腳費」賄款。戊○○於交付賄款當時或之後，均對其等表示該
次鄉長選舉，要將票投給甲○○，並幫忙拉票，為投票權一定之
行使，前揭八人於收受賄款後，均同意將票投給甲○○，為投票
權一定之行使。再甲○○為使戊○○積極負責長濱鄉忠勇地區之
買票工作，於九十年十二月底某日晚上十時許，在其住處先透過
丙○○以電話邀戊○○前往，由丙○○搭乘乙○○之車前往載戊
○○至其住處，甲○○即交付十萬元予戊○○，並由在旁之丙○
○告知戊○○，請其透過樁腳拉票，並以每票一千元進行買票。
戊○○當場應允，並將十萬元收下，隨即於原判決附表所示之時
地，以每票一千元之價額請黃子貞、曾榮壽、范生福、辛○○、
潘堯聰、潘進貴、林潘幼里、胡管甫、林春香、邱正雄向友人或
親人買票，將選票投給甲○○而為一定之行使。范生福、潘堯聰
、潘進貴、林潘幼里、胡管甫、林春香及邱正雄乃為其親人買票
而收下各如該附表所示之賄款，黃子貞、曾榮壽、林春香則預備
向友人行賄，而自戊○○處拿取如該附表所示之賄款，以便拉票
而使其友人將票投予甲○○而為一定之行使。而辛○○亦為親友
買票，自戊○○處取得賄款一萬三千元後，乃共同基於賄選之概
括犯意，於九十年十二月底某日晚上七時許，在其住處交付一千
元之賄款予潘元中；於九十年十二月底某日上午七時許及九十一
年一月初某日下午五時許，在台東縣長濱鄉忠勇村四號黃定四住
處，分別交付一千元及二千元賄款予黃定四，以每票一千元賄買
黃定四、其妻黃林秀鶯及其子三票；又於九十一年一月初某日中
午十二時許，在台東縣長濱鄉忠勇村忠勇六十四號李村上住處，
交付一千元之賄款予李村上；並分別要求潘元中、黃定四夫妻等
及李村上將選票投給甲○○而為一定之行使。潘元中等人收受上
開賄款後，均同意將票投給甲○○而為一定之行使，辛○○就剩
餘之賄款八千元預備向友人拉票使投予甲○○而為一定之行使等
情。因而撤銷第一審關於甲○○部分之科刑判決，改判仍論處甲
○○共同連續對於有投票權之人交付賄賂，而約其為一定之行使
罪刑；並以第一審論處乙○○、丙○○、丁○○、戊○○、己○
○、庚○○、辛○○共同連續對於有投票權之人交付賄賂，而約
其為一定之行使罪刑，為無不合，予以維持，駁回其等在第二審
之上訴，固非無見。
惟查：(一)、科刑之判決書，須將認定之犯罪事實詳記於事實欄，
然後於理由內逐一說明其憑以認定之證據，以使事實與理由兩相
一致，方為合法，倘事實欄已有敘及，而理由內未加說明，是為
理由不備，理由內已加說明，而事實欄無此記載，則理由失其依
據，均足構成撤銷之原因。原判決理由論述「待丙○○自甲○○
取得另三萬元後，即由丁○○積極找得己○○，庚○○及連德芳
三人提供賄選名單……連德芳則提供一張陳六等十六人名單交丁
○○轉交給丙○○，丙○○刪除其中四人而另抄一份十二人名單
及取一萬二千元交丁○○轉給連德芳，預備一人一千元之代價行
賄名單上之人員，並要求受賄者投票支持甲○○等情，除有在連
德芳身上查扣之十二人名單及賄款一萬二千元可資佐證外，並經
上開被告於偵查中自白不諱」（見原判決第十頁第六行以下）。
惟就連德芳提供名單交丁○○轉交給丙○○，丙○○另抄名單並
取一萬二千元交丁○○轉給連德芳，預備行賄名單上之人員等情
，原判決於事實欄並未詳加記載，致理由失其依據，自不足為適
用法律之基礎，已然違誤。且原判決事實一再敘述上訴人等分別
於原判決附表所示之時、地，為投票行賄或預備投票行賄等情，
然原判決附表編有附表一至附表七，事實所稱附表，究竟所指為
何，尚不明確，亦屬失當。(二)、按被告以外之人於審判外之言詞
或書面陳述，除法律有規定者外，不得作為證據，刑事訴訟法第
一百五十九條第一項定有明文。而所謂法律有規定者，即包括同
法第一百五十九條之一至第一百五十九條之五所規定傳聞證據具
有證據能力之例外情形。故如欲採被告以外之人於審判外之言詞
，即如警詢或檢察官偵查中之言詞為證據時，必須符合法律所規
定之例外情形，方得認其審判外之陳述有證據能力，並須於判決
中具體說明其符合傳聞證據例外可信之情況及心證理由，否則即
有違證據法則及判決不備理由之違法。原判決採取乙○○、丙○
○、張慶文、丁○○、己○○、庚○○、潘成貴、連德芳、潘鳳
蘭、張春榮、張田阿美、王萬、楊壹民、黃子貞、魏振欽、戊○
○、廖得歡、潘富敬、曾榮壽、范生福、辛○○、潘堯聰、潘進
貴、林潘幼里、胡管甫、林春香、范李金玉、潘元中、林太平、
胡陳素英、邱正雄等人於偵查中之供述，為論處上訴人等之犯罪
依據，但於理由內並未敘明其符合傳聞證據例外可信之情況及心
證理由，自有判決不備理由之違法。(三)、按公職人員選舉罷免法
第九十條之一已於九十四年十一月三十日經修正公布施行，原判
決並未比較新舊法之適用，自有適用法則不當之違法。(四)、按刑
法第六十六條規定：有期徒刑、拘役、罰金減輕者，減輕其刑至
二分之一。但同時有免除其刑之規定者，其減輕得減至三分之二
。又公職人員選舉罷免法第九十條之一第五項規定：犯第一項或
第二項之罪，在偵查中自白者，減輕其刑；因而查獲候選人為共
犯者，減輕或免除其刑。本件除甲○○以外之上訴人，均因在偵
查中自白因而查獲候選人甲○○為共犯，而經第一審適用公職人
員選舉罷免法第九十條之一第五項後段之規定，輕減其刑。因此
，其等最重本刑得由五年減輕至一年八月，而第一審判決各量處
乙○○、丙○○有期徒刑八月，尚屬中度之刑；第一審判決認定
甲○○之犯罪情節似比乙○○、丙○○為重，且無減輕事由，而
量處有期徒刑一年八月，則屬輕度之刑，與乙○○、丙○○二人
比較尚未失之輕重。而原判決審酌甲○○犯後飾詞狡辯，毫無悔
意，量刑不宜過輕等與第一審判決量刑審酌之事項均相同之情形
下，卻又認甲○○與其他共犯彼此參與犯行之程度，以所量處之
刑罰過重為由，撤銷第一審判決改判量處有期徒刑一年，顯然對
其量刑職權之行使，違背論理法則，難認適法。上訴意旨雖均未
指摘至此，惟為本院得依職權調查之事項，應認原判決仍有撤銷
發回更審之原因。
據上論結，應依刑事訴訟法第三百九十七條、第四百零一條，判
決如主文。
中    華    民    國  九十五  年    八    月  二十五  日
                      最高法院刑事第十庭
                          審判長法官  洪  清  江
                                法官  石  木  欽
                                法官  李  伯  道
                                法官  林  勤  純
                                法官  陳  晴  教
      本件正本證明與原本無異
                                      書  記  官
中    華    民    國  九十五  年    九    月    四    日
                                                      j


司法院資訊處製作；財團法人民間司法改革基金會備份。
